臺灣南投地方法院民事判決
111年度訴字第423號
原      告  柯大安  
訴訟代理人  蘇勝嘉律師
被      告  劉盟煌  


訴訟代理人  黃重豪  

上列當事人間請求分割共有物事件，本院於民國111年11月15日
言詞辯論終結，判決如下：
    主      文
原告之訴駁回。
訴訟費用由原告負擔。
    事實及理由
一、被告未於言詞辯論期日到場，核無民事訴訟法第386條所列
    各款情事，依原告之聲請，准由其一造辯論而為判決。
二、原告起訴主張略以：
  ㈠坐落於南投縣鹿谷鄉新初鄉段1161地號土地（下稱系爭土地
    ）為兩造共有，兩造之應有部分比例，原告為3393分之2515
    、被告為6786分之1756。系爭土地面積6,582平方公尺，使
    用分區為一般農業區，使用地類別為農牧用地，與系爭土地
    相鄰之同段1160地號土地（下稱1160地號土地）則由原告單
    獨所有。系爭土地無因物之使用目的而有不能分割之情形，
    兩造間亦未訂有不分割之約定，鑑於系爭土地因與公路無適
    宜之聯絡，必須通行原告單獨所有之1160地號土地始得抵達
    公路，對外通行，且被告已長年未就系爭土地為使用收益，
    為期物盡其用，發揮系爭土地最大之經濟效益，並避免日後
    衍生其他民事糾紛，原告主張應將系爭土地全部分歸原告單
    獨取得，另由原告以金錢補償被告新臺幣(下同)153萬2,890
    元，此應為最適當之分割方法(下稱原告分割方案)。
  ㈡系爭土地現雖受有套繪管制，但最高法院之判決並非所有各
    級法院均應遵守，且最高法院之判決，亦曾發生日後經大法
    官解釋予以撤銷適用之前例存在。就本件而言，系爭土地之
    共有人人數相對單純，與系爭土地相鄰之1160地號土地為原
    告單獨所有，倘若將系爭土地全部分歸原告取得，可使土地
    所有之情況單純化，便於完整之利用；但若僅因系爭土地受
    有套繪管制而無法分割，則有害於系爭土地之使用及發展。
  ㈢依民法第823條第1項、第824條第2、3項規定提起本件訴訟，
    並聲明：
  ⒈系爭土地分歸原告單獨所有。
  ⒉原告應補償被告153萬2,890元。
  ⒊訴訟費用兩造各自按應有部分比例負擔。
三、被告未於言詞辯論期日到場，亦未提出書狀作何聲明及陳述
    。　
四、本院之判斷：
  ㈠農舍起造人應為該農舍坐落土地之所有權人；農舍應與其坐
    落用地併同移轉或併同設定抵押權；已申請興建農舍之農業
    用地不得重複申請。興建農舍之農民資格、最高樓地板面積
    、農舍建蔽率、容積率、最大基層建築面積與高度、許可條
    件、申請程序、興建方式、許可之撤銷或廢止及其他應遵行
    事項之辦法，由內政部會同中央主管機關定之，農業發展條
    例(下稱農發條例)第18條第4、5項定有明文。又已申請興建
    農舍之農業用地，直轄市、縣（市）主管建築機關應於地籍
    套繪圖上，將已興建及未興建農舍之農業用地分別著色標示
    ，未經解除套繪管制不得辦理分割，農發條例第18條第5項
    授權訂定之農業用地興建農舍辦法(下稱農舍興建辦法)第12
    條第2項亦有明文。關於農舍興建辦法第12條第2項規範之目
    的，除在落實農發條例第18條第4項規定，確保農舍與其坐
    落農地面積、比例符合法令外，亦在使已興建農舍所餘農業
    用地仍確供積極農業生產使用，保障基本農業經營規模及農
    地完整性，避免農舍與農業用地分由不同人所有，造成農地
    未確供農業經營利用、過度細分問題，以達成農發條例第1
    條所定確保農業生產環境及農村發展之立法目的，要無逾越
    母法之授權範圍。而民法第823條所謂依法令或因使用目的
    、契約不能分割，包括原物分割（含分歸一人及價格補償）
    與變價分割在內，前開農舍興建辦法第12條第2項所明定「
    未經解除套繪管制不得辦理分割」之限制（於民國102年7月
    3日修法時所增訂），即屬前開民法第823條所稱「因法令不
    得分割」之限制，依不真正溯及既往原則，對修正施行前已
    興建農舍之農業用地仍有適用（最高法院109年度台上字第2
    485號、110年度台上字第2780號判決意旨參照）。
  ㈡經查：
　⒈系爭土地為領有南投縣政府核發之（88）投鹿建都外（使）
    字第1076號使用執照之土地，確實已套繪管制，且系爭土地
    上之建物所有人為被告等情，有南投縣鹿谷鄉公所111年3月
    15日鹿鄉工字第1110003980號函及所檢附之建物登記第三類
    登記謄本在卷可參（見本院卷第67頁至第69頁）。又已申請
    興建農舍之農業用地，直轄市、縣（市）主管建築機關應於
    地籍套繪圖上，將已興建及未興建農舍之農業用地分別著色
    標示，未經解除套繪管制不得辦理分割，農舍興建辦法第12
    條第2項已有規定，系爭土地為一般農業區農牧用地，分割
    限制依前開說明規定辦理等情，亦有南投縣竹山地政事務所
    111年10月20日竹地二字第1110004841號函復在卷可佐(見本
    院卷第141頁至第142頁)。是系爭土地為蓋有農舍之農業用
    地且受有套繪管制，於解除套繪管制前，屬民法第823條第1
    項規定之依法令不得分割情形，則原告依民法第823條第1項
    、第824條第2、3項規定，請求依其原告分割方案分割系爭
    土地，即屬無據。
　⒉至原告主張系爭土地共有人人數單純，且與系爭土地相鄰之1
    160地號土地亦為原告單獨所有，倘若將系爭土地全部分歸
    原告取得，可使土地所有之情況單純化，便於完整之利用，
    縱有套繪管制，亦可分割云云。惟參以農舍興建辦法已明文
    農業用地未經解除套繪管制不得辦理分割，並未規定例外情
    形，且立法目的之一在於保障基本農業經營規模及農地完整
    性，避免農舍與農業用地分由不同人所有，觀之原告分割方
    案是由原告取得系爭土地並由原告補償被告153萬2,890元，
    如此將使農業用地所有人與其上農舍所有人歧異，與前述立
    法意旨有違，是原告上開主張，亦非可採。
　⒊從而，系爭土地既為農業用地且受有套繪管制，在未經解除
    套繪管制前，原告即無從依民法第823條第1項、第824條第2
    、3項規定，請求裁判分割系爭土地。
五、綜上所述，系爭土地受有系爭套繪管制，未經解除套繪管制
    不得辦理分割，故原告依民法第823條第1項、第824條第2、
    3項規定，請求裁判按原告分割方案予以分割，為無理由，
    應予駁回。
六、訴訟費用負擔之依據：民事訴訟法第78條。
中　　華　　民　　國  　111　　年 　11　　月　　29　　日
                        民事第一庭法　官　葛耀陽
以上正本係照原本作成。
如對本判決上訴，須於判決送達後20日內向本院提出上訴狀。
如委任律師提起上訴者，應一併繳納上訴審裁判費。
中　　華　　民　　國　　111 　年　　11　　月　　30　　日
                                  書記官  黃婉淑